最高法院民事判決　　　　　　　　　　　　　　　八十七年度台上字第一八三三號
　　上　訴　人　鴻友建設股份有限公司
　　法定代理人　吳鴻志
　　被 上訴 人　陳基梅
　　訴訟代理人　謝天仁律師
右當事人間請求履行契約事件，上訴人對於中華民國八十六年二月二十四日台灣高等
法院第二審判決（八十四年度上字第六六三號），提起上訴，本院判決如左：
    主  文
原判決關於駁回上訴人其餘上訴及命負擔訴訟費用部分廢棄，發回台灣高等法院。
    理  由
本件被上訴人主張：上訴人購得坐落臺北市○○區○○段一三八之一地號等七筆土地
，於民國七十八年間準備投資興建住宅出售時，曾對外募集資金，伊亦參與此項投資
。雙方於七十八年九月十三日簽訂「投資協議書」，約定伊投資金額為新台幣（下同
）八十萬元，上訴人承諾投資案利潤超過百分之七十者，伊照投資百分比分得總投資
利潤相等百分比之利潤，若投資案利潤少於百分之七十者，伊先分得投資金額百分之
七十之利潤後，剩餘之利潤再由上訴人享有。前揭投資案已於八十一年二月間興建完
成結案，依「投資協議書」約定，上訴人應於投資案結案時，給付伊投資金額百分之
七十計之「投資利潤」五十六萬元及返還「投資金額」八十萬元，合計一百三十六萬
元。惟上訴人迄今仍遲未分配協議書中約定之利潤及投資金額與伊，經伊再三催討，
上訴人仍置之不理等情，求為命上訴人給付伊一百三十六萬元及自八十一年三月一日
起算之法定遲延利息（第一審為上訴人全部敗訴之判決，上訴人不服提起上訴二審，
原審將第一審判決關於命上訴人給付自八十一年三月一日起至八十三年十月十七日止
之法定遲延利息部分予以廢棄，改判駁回被上訴人該部分之訴，被上訴人就該敗訴部
分未逾銀元十五萬元，依法不得上訴三審而告確定）。
上訴人則以：被上訴人所提出系爭「投資協議書」募集之八十萬元，乃伊公司法定代
理人吳鴻志向訴外人李長政所募集，當時簽約者固係被上訴人，惟實係李長政以被上
訴人之名義簽訂「投資協議書」。又伊已將前開資金及獲利付予真正之投資人李長政
，已無再給付上開金額之義務。且本件投資案非但無利潤，反在虧損中，依協議書第
三條約定，至少應於本件有利潤時，伊方負給付利潤之責云云，資為抗辯。
原審依審理之結果，除將第一審所命上訴人給付自八十一年三月一日起至八十三年十
月十七日止之利息部分廢棄，改判駁回被上訴人該部分之訴外，其餘部分，維持第一
審所為上訴人敗訴之判決，駁回其上訴，無非以：被上訴人主張之事實，已據其提出
兩造於七十八年九月十三日簽訂之「投資協議書」為證，上訴人對該投資協議書之真
正及已收到該協議書所載面額八十萬元之支票並已兌現等節，均不爭執，堪信為真實
。查該投資協議書並非以訴外人李長政之名義簽訂，且該協議書現仍由被上訴人持有
中，而上訴人於八十年九月十日寄出股東投資可行方案時，亦係以被上訴人為收件人
，有該投資可行方案及信封在卷可憑，足證上訴人係以被上訴人為締結投資契約之當
事人，上訴人辯稱被上訴人非契約當事人云云，委無足採。至被上訴人雖以向訴外人
李長政借用之支票支付投資款項，惟事後被上訴人已將八十萬元分別以電匯或親自交
付李長政，有被上訴人所提出之電匯單及李長政之彰化商業銀行活期存款存摺附卷可
稽。證人李長政亦證稱該筆錢（即投資額八十萬元）係屬被上訴人交與伊代為投資等
語，足見該投資金額確為被上訴人支付，上訴人辯謂係訴外人李長政所投資云云，亦
無可採。上訴人又辯稱本件投資案非但無利潤，反在虧損中，依投資協議書第三條之
真意，須於上訴人有利潤之情形下，上訴人方負給付利潤之責，今被上訴人未能舉證
上訴人有利潤，則上訴人無庸負給付利潤之責云云。惟查兩造之投資協議書第二條約
定「甲方估計投資案約可在乙方繳款日起貳拾肆個月內完成，其實際作業時間視建照
核准、施工進度等而定。」。第三條約定「甲方合計本投資案約有總投資金額百分之
七十之利潤，如投資案利潤確實超過百分之七十，甲方同意乙方照乙方投資百分比分
得總投資利潤相等百分比之利潤。萬一投資利潤少於百分之七十，甲方為負責起見，
同意本投資案之利潤，先由乙方分得乙方投資金額百分之七十之利潤後，剩餘之利潤
再由甲方享有。」。第四條則約定「乙方同意由甲方全權負責整件投資案之規劃與執
行，直到投資案結案為止。」。因此綜觀投資協議書之全部條文，可探求雙方當事人
之真意為：投資案結束時，如投資案利潤確實超過百分之七十，上訴人同意照被上訴
人投資百分比分得總投資利潤相等百分比之利潤，萬一投資利潤少於百分之七十，上
訴人為負責起見，同意本投資案之利潤，先由被上訴人分得被上訴人投資金額百分之
七十之利潤後，剩餘之利潤再由上訴人享有。基此，依投資協議書第二條之約定，投
資案約可在被上訴人繳款日即七十八年九月十三日起，二十四個月內即八十年九月十
三日完成，況依上訴人於原審所提出之「投資股東可選擇方案」載本投資案約於八十
一年二月結案，即上訴人自認投資案已於八十一年二月間興建完成結案，故被上訴人
理應得自八十一年三月起請求上訴人分配投資案利潤。而系爭投資協議第三條約定所
謂利潤少於百分之七十，即指利潤未達百分之七十標準及虧損之狀況，亦即於虧損之
狀況，其利潤係小於零即屬負數，則上訴人所稱萬一投資利潤少於百分之七十係指必
有利潤即利潤大於零之情形，不包括利潤等於零或小於零之情形云云，即非可採。參
諸上訴人所提出之「投資股東可選擇方案」，三種方案中雖有二種方案即方案一及方
案三係依投資協議書所約定之取回投資金額及分配投資金額百分之七十投資利潤之方
案，惟係要求投資人將上開可獲得之利潤連同投資金額，轉為買受上訴人待售房屋之
價金，或要求投資人將上開可獲得之利潤連同投資金額，轉為買受上訴人公司股份之
價金，意即上訴人雖然願依約定給付被上訴人投資金額及投資金額最低保障百分之七
十之利潤，惟上訴人不願給付現金，上開方案一及方案三因僅最低投資利潤定為百分
之七十，與原協議書可能至少百分之七十，且投資利潤為現金不同，係不利於被上訴
人，故被上訴人乃未同意上開方案。按若投資協議書第三條非予投資者於結案時最低
百分之七十獲利之保障，則上訴人於投資協議書簽訂後，始提出前述投資股東可選擇
方案，不可能反倒有固定百分之七十或每月百分之一計算投資利潤之計算方式，蓋若
依上訴人所稱投資協議書第三條之真意在於上訴人有利潤時才有給付利潤可言，依上
訴人所稱上訴人公司現在虧損中，則上訴人可對所有投資者稱公司在虧損中，依約無
庸給付利潤而無庸提出投資股東可選擇方案。尤以上開方案二以原始投資金額按每月
百分之一乘以投資總月份數計算投資利得，即原始投資金額乘以百分之一‧○一乘以
投資期間總月份數，亦無區別公司是否獲利或虧損，均足佐證原始協議書不論公司盈
虧，均為最低獲利之保障。參酌上訴人自認李長政依第二方案，按投資金額每月給付
百分之一利潤方式取回投資及利潤，顯見投資利得並不分公司盈虧及房屋是否出售。
上訴人所稱本件須於上訴人有利潤之情形下方有給付利潤之責云云，亦非可採。從而
被上訴人訴請上訴人給付伊按投資金額百分之七十計算投資利潤即五十六萬元及返還
出資額八十萬元，合計一百三十六萬元及自起訴狀繕本送達翌日（即八十三年十月十
八日）起算之法定遲延利息，自屬有據，應予准許等詞，為其判斷之基礎。
惟查依被上訴人提出上訴人所寄給之「投資股東可選擇方案」中載明「當累計房屋銷
售金額，超過已發生之費用總額時，即開始依下列優先順序分配：1.一千六百萬元本
金部分。2.外部股東八千萬元本金之預期百分之七十收益，即五千六百萬元。3.建設
公司八千萬元本金之預期收益，計五千六百萬元。4.百分之七十預期收益外之額外利
潤。」（見第一審外放證物原證一及原審卷第四十頁）。是投資股東欲取回投資本金
或百分之七十投資利益，似須待上訴人所興建之房屋銷售金額超過已發生費用總額，
始有適用「投資股東可選擇方案」，選擇其中一種方案，以取回投資金額及投資利益
之餘地。原審謂依該「投資股東可選擇方案」，可佐證原始協議書不論公司盈虧，投
資股東均有最低保障百分之七十利潤云云，有與卷證所載不合之違法。且兩造於七十
八年九月十三日所簽訂投資協議書（見第一審卷第七頁），第三條所載投資利潤百分
之七十，其中「利潤」所指為何﹖是否指投資有收益而言﹖倘本件投資案亳無利潤，
甚或虧損，上訴人是否仍應負給付被上訴人百分之七十投資之利潤﹖非無疑問。原審
未進一步推闡明晰，詳究兩造所立協議書中所稱「利潤」之真意，遽以上開理由為上
訴人不利之判斷，自有可議。上訴論旨，執以指摘原判決關於其敗訴部分為不當，求
予廢棄，非無理由。
據上論結，本件上訴為有理由，依民事訴訟法第四百七十七條第一項、第四百七十八
條第一項，判決如主文。
中      華      民      國    八十七    年     八       月      七      日
                              最高法院民事第二庭
                                  審判長法官  曾  桂  香
                                        法官  劉  延  村
                                        法官  徐  璧  湖
                                        法官  劉  福  聲
                                        法官  顏  南  全
      右正本證明與原本無異
                                              書  記  官
中      華      民      國    八十七    年     八       月     二十     日
